【裁判字號】    97,簡上,32
【裁判日期】    970731
【裁判案由】    塗銷所有權移轉登記
【裁判全文】
臺灣桃園地方法院民事判決              97年度簡上字第32號
上  訴  人  甲○○○
訴訟代理人  汪團森律師
上  訴  人  蕭萬龍律師（即李盛春之遺產管理人）
訴訟代理人  林哲倫律師
被 上 訴人  丙○○
            丁○○
            戊○○
            乙○○
共      同
訴訟代理人  彭國良律師
上列當事人間請求塗銷所有權移轉登記事件，上訴人對於中華民
國96年12月26日本院中壢簡易庭96年度壢簡字第543 號第1 審簡
易判決提起上訴，於97年7 月10日言詞辯論終結，本院判決如下
：
    主      文
上訴駁回。
第二審訴訟費用由上訴人負擔。
    事實及理由
一、按訴訟標的對於共同訴訟之各人必須合一確定者，共同訴訟
    中一人之上訴，其效力及於全體，此觀民事訴訟法第56條第
    1 項第1 款規定甚明。本件被上訴人依民法第244 條第2 項
    規定行使其撤銷權，請求撤銷債務人之行為，其訴訟標的對
    於債務人及受益人全體必須合一確定，且提起上訴就形式上
    觀之，係有利於共同訴訟人全體之行為，故上訴人甲○○○
    提起上訴，其效力及於蕭萬龍律師（即李盛春之遺產管理人
    ），應併列其為上訴人，合先敘明。
二、被上訴人起訴主張：李盛春於民國91年2 月4 日邀同被上訴
    人為其連帶保證人向第一商業銀行股份有限公司（下稱第一
    商銀）信用貸款新臺幣（下同）1,000,000 元，李盛春嗣於
    95年3 月2 日死亡，被上訴人因擔任連帶保證人而代為清償
    欠款450,933 元，後被上訴人向李盛春之繼承人求償，詎李
    盛春之繼承人業向鈞院聲請拋棄繼承致求償不成。李盛春於
    94年12月13日將其所有坐落桃園縣楊梅鎮○○○段278 地號
    土地應有部分2 分之1 （下稱系爭土地）無償贈與其母即上
    訴人甲○○○，並於同年月22日完成移轉登記（下稱系爭債
    權行為及物權行為），此無償之債權行為與物權行為顯有損
    害第一商銀之債權，被上訴人因清償而取得第一商銀之債權
    ，自得請求撤銷該債權行為及物權行為，又李盛春因無繼承
    人，業經鈞院選任其遺產管理人為上訴人蕭萬龍律師，爰依
    民法第749 條、第244 條第1 項、第4 項規定請求撤銷系爭
    債權行為及物權行為，及命上訴人甲○○○塗銷移轉登記等
    語。
三、上訴人則以：李盛春生前係楊梅郵局職員，與被上訴人係服
    務郵局同事，91年2 月4 日因第一商銀提供郵局員工信用貸
    款額度及優惠利率，故李盛春乃與被上訴人互為連帶保證人
    申辦信用貸款，系爭土地係李盛春於92年4月4日繼承取得，
    第一商銀對李盛春之債權發生時，李盛春之責任財產即債務
    人之信用基礎並不包括系爭土地，而債權保全之規定，乃在
    於債權發生時，主債務人責任財產即債務人之信用基礎應予
    維持，債權人應保全之債務人責任財產，以債之關係成立時
    之狀態為準，而第一商銀係因李盛春為公務人員，又有同事
    互為連帶保證人為其信用基礎，而予以信用貸款，並未就不
    動產部分有所斟酌，故李盛春將系爭土地贈與登記予上訴人
    甲○○○，並無害及第一商銀之債權，被上訴人之訴並無理
    由；又原審判決主文第1 項記載「被告蕭萬龍律師（即李盛
    春之遺產管理人）與被告甲○○○間就坐落桃園縣楊梅鎮○
    ○○段二七八地號土地應有部分二分之一，於民國九十四年
    十二月十三日所為贈與之債權行為及於民國九十四年十二月
    二十二日經桃園縣楊梅地政事務所所為所有權移轉登記之物
    權行為，均予撤銷。」，惟如准撤銷之債權行為及物權行為
    應係存於李盛春與上訴人甲○○○間，而非上訴人蕭萬龍律
    師以李盛春之遺產管理人身分與上訴人甲○○○間之債權行
    為及物權行為，原審判決主文及理由矛盾，應予廢棄改判等
    語資為抗辯。
四、原審為被上訴人全部勝訴之判決，上訴人聲明不服，提起上
    訴，並為上訴聲明：(一)原判決廢棄。(二)被上訴人在第一審之
    訴駁回。被上訴人則為答辯聲明：駁回上訴。
五、兩造不爭執之事實：
  (一)李盛春於91年2 月4 日邀同被上訴人為其連帶保證人向第一
    商銀信用貸款1,000,000 元，李盛春嗣於95年3 月2 日死亡
    ，被上訴人因擔任連帶保證人而於95年7 月12日代為清償欠
    款450,933 元。
  (二)李盛春之繼承人均向本院聲請拋棄繼承，經本院家事法庭95
    年度繼字第351 號准予拋棄繼承，並以95年度財管字第82號
    裁定選任上訴人蕭萬龍律師為李盛春之遺產管理人。
  (三)李盛春於94年12月13日將系爭土地無償贈與上訴人甲○○○
    ，並於同年月22日完成移轉登記。
六、按「保證人向債權人為清償後，債權人對於主債務人之債權
    ，於其清償之限度內，移轉與保證人」，民法第749 條定有
    明文。此乃法定之債權移轉，使清償之保證人替代原債權人
    之地位，保證人得於清償之限度內，行使原債權之權利，包
    括債權移轉時，該債權之擔保及其他從屬之權利，並包括原
    債權人已享有民法第244 條規定之撤銷權（最高法院76年度
    台上字第1930號判決參照）。次按「債務人所為之無償行為
    ，有害及債權者，債權人得聲請法院撤銷之。」，「債權人
    依第一項或第二項之規定聲請法院撤銷時，得並聲請命受益
    人或轉得人回復原狀。但轉得人於轉得時不知有撤銷原因者
    ，不在此限。」，民法第244 條第1 項、第4 項規定甚明。
    本件被上訴人因擔任李盛春向第一商銀信用貸款之連帶保證
    人，而於95年7 月2 日代為清償欠款450,933 元，被上訴人
    於其清償範圍內，當然承受原債權人第一商銀之債權，並包
    括該債權之擔保、其他從屬之權利及已享有民法第244 條規
    定之撤銷權。故李盛春與上訴人甲○○○間於94年12月22日
    以贈與為原因所為移轉登記，確有害及第一商銀之債權，則
    第一商銀自得行使撤銷權，又因第一商銀之此項權利，業因
    被上訴人代為清債，於其清償之限度內，移轉與被上訴人，
    自得由被上訴人行使該撤銷權。本件經兩造協議簡化爭點如
    下：李盛春就系爭土地所為之無償贈與之債權行為及物權行
    為是否有害及第一商銀之債權（見本院卷第70頁）？茲論斷
    如後：
  (一)按債務人所有之財產除對於特定債權人設有擔保物權外，應
    為一切債務之總擔保，債務人所為無償行為之結果，致生債
    務人之資力減少，使債權不能或難於受清償，即應認為有損
    害於債權人之權利。經查，李盛春於94年度之所得為872,04
    5 元，名下別無其他財產，有稅務電子閘門財產所得調件明
    細表在卷可稽（見原審卷第37頁至第38頁），李盛春為系爭
    債權行為及物權行為時，除積欠第一商銀債務481,308 元（
    見原審卷第44頁）外，尚有慶豐銀行信用卡債務21,180元（
    見原審卷第118 頁），玉山銀行信用卡債務207,053 元（見
    原審卷第123 頁），渣打銀行信用卡債務132,975 元、中期
    貸款395,000 元（見原審卷第129 頁、第89頁至第90頁），
    安泰銀行中期貸款242,000 元（見原審卷第89頁）、中國信
    託銀行信用卡債務251,957 元、信用貸款645,414 元（見原
    審卷第142 頁、第147 頁）、富邦商業銀行信用卡債務185,
    067 元（見原審卷第155 頁），有財團法人金融聯合徵信中
    心及各該銀行回函在卷可按，以上合計李盛春之債務為2,56
    1,954 元，李盛春別無其他財產足資擔保上開債務受償，竟
    於94年12月22日以贈與為原因，將系爭土地移轉登記予上訴
    人甲○○○，該無償贈與移轉登記之債權行為及物權行為，
    顯然致生債務人之資力減少，使第一商銀之債權不能或難於
    受清償。上訴人抗辯：債權人應保全之債務人責任財產，應
    以債之關係成立時之狀態為準云云，惟債務人所有之財產應
    為其一切債務之總擔保，債務人所為行為是否該當詐害債權
    之行為，應以其行為時為準，上訴人抗辯應以債之關係成立
    時之狀態為準云云，並非可採。本件李盛春與上訴人甲○○
    ○間就系爭土地所為贈與移轉登記之債權行為及物權行為，
    有害及第一商銀之債權，應堪認定。
  (二)依原審判決理由所述，系爭債權行為及物權行為係存於李盛
    春與上訴人甲○○○間無誤，上訴人蕭萬龍律師係因擔任李
    盛春之遺產管理人而應訴，原審判決主文第1 項記載「被告
    蕭萬龍律師（即李盛春之遺產管理人）與被告甲○○○間就
    坐落…」，明確表明上訴人蕭萬龍律師因擔任李盛春之遺產
    管理人而應訴，就該應予撤銷之系爭債權行為及物權行為允
    可特定無誤，且此顯不影響判決結果，上訴人執此主張原審
    判決應予廢棄云云，亦無理由。
七、從而，被上訴人援民法第749 條、第244 條第1 項、第4 項
    規定請求撤銷系爭債權行為及物權行為，及命上訴人甲○○
    ○塗銷移轉登記，即屬正當，應予准許。原審據此為被上訴
    人勝訴之判決，經核於法並無違誤，上訴意旨指摘原判決不
    當，求予廢棄改判，為無理由，應予駁回其上訴。
八、本件事證已臻明確，兩造其餘攻擊防禦方法及舉證，核與判
    決無影響，毋庸一一論列，併此敘明。
九、據上論結，本件上訴為無理由，依民事訴訟法第436 條之1
    第3項 、第449 條第1 項、第78條，判決如主文。
中    華    民    國    97    年    7     月    31    日
                  民事第三庭審判長法  官  汪智陽
                                  法  官  張天民
                                  法  官  熊祥雲
上列正本證明與原本無異。
本判決除以適用法規顯有錯誤為理由，並經本院許可外，不得上
訴。如對本判決上訴，須於判決送達後20日內向本院提出上訴狀
。
中    華    民    國    97    年    7     月    31    日
                                  書記官  陳鳳怡


司法院資訊處製作；財團法人民間司法改革基金會備份。
